---
title: "SVAR do Choque de Petróleo e Inflação de Serviços no Brasil"
author: "Modelo VAR Estrutural com Identificação por Restrições de Sinal"
date: "`r format(Sys.Date(), '%d de %B de %Y')`"
output:
  html_document:
    toc: yes
    toc_depth: 3
    code_folding: hide
    df_print: paged
---

```{r setup, include=FALSE}
knitr::opts_chunk$set(
  echo = TRUE, warning = FALSE, message = FALSE,
  fig.width = 12, fig.height = 7, fig.retina = 2,
  dpi = 150, out.width = "100%"
)
```

# Introdução

Este documento implementa um **Modelo VAR Estrutural (SVAR)** para investigar o impacto de choques de petróleo sobre a inflação de serviços no Brasil.

**Metodologia:**
- VAR reduzido estimado por OLS
- Seleção de defasagens por AIC/BIC
- Identificação estrutural via **restrições de sinal** (Rubio-Ramírez, Waggoner & Zha): nos 6 primeiros meses após choque, Brent sobe, produção global cai e IPCA combustíveis sobe
- Resposta do IPCA serviços: **livre** (objeto de interesse)
- Horizontes: impulso-resposta (24 meses) e decomposição da variância (24 meses)

---

# Motor SVAR em R Base

Abaixo, carregamos a implementação:

```{r source_svar}
# Salvar motor SVAR localmente (inline pois pode não estar no path)
svar_code <- '
estimate_var <- function(Y, p, const = TRUE) {
  Y <- as.matrix(Y)
  Tn <- nrow(Y); k <- ncol(Y)
  if (p < 1) stop("p>=1")
  Yt  <- Y[(p+1):Tn, , drop = FALSE]
  X <- NULL
  for (i in 1:p) X <- cbind(X, Y[(p+1-i):(Tn-i), , drop = FALSE])
  if (const) X <- cbind(1, X)
  B <- solve(crossprod(X)) %*% crossprod(X, Yt)
  U <- Yt - X %*% B
  Tr <- nrow(Yt)
  Sigma <- crossprod(U) / (Tr - ncol(X))
  list(B = B, U = U, Sigma = Sigma, p = p, k = k, const = const,
       Tr = Tr, X = X, Y = Yt)
}

companion_form <- function(varfit) {
  k <- varfit$k; p <- varfit$p
  B <- varfit$B
  off <- if (varfit$const) 1 else 0
  A <- t(B[(off + 1):nrow(B), , drop = FALSE])
  if (p == 1) {
    F <- A
  } else {
    F <- rbind(A, cbind(diag(k * (p - 1)), matrix(0, k * (p - 1), k)))
  }
  F
}

lag_selection <- function(Y, pmax = 12, const = TRUE) {
  Y <- as.matrix(Y); Tn <- nrow(Y); k <- ncol(Y)
  Tcom <- Tn - pmax
  out <- matrix(NA_real_, pmax, 3,
                dimnames = list(paste0("p=", 1:pmax), c("AIC", "BIC", "HQC")))
  for (p in 1:pmax) {
    Yt <- Y[(pmax + 1):Tn, , drop = FALSE]
    X <- NULL
    for (i in 1:p) X <- cbind(X, Y[(pmax + 1 - i):(Tn - i), , drop = FALSE])
    if (const) X <- cbind(1, X)
    B <- solve(crossprod(X)) %*% crossprod(X, Yt)
    U <- Yt - X %*% B
    Sigma_ml <- crossprod(U) / Tcom
    ld <- determinant(Sigma_ml, logarithm = TRUE)$modulus
    npar <- k * p + ifelse(const, 1, 0)
    out[p, "AIC"] <- ld + 2 * npar * k / Tcom
    out[p, "BIC"] <- ld + log(Tcom) * npar * k / Tcom
    out[p, "HQC"] <- ld + 2 * log(log(Tcom)) * npar * k / Tcom
  }
  best <- apply(out, 2, which.min)
  list(table = out, best = best)
}

irf_struct <- function(varfit, B0, h = 24) {
  k <- varfit$k; p <- varfit$p
  Fc <- companion_form(varfit)
  J <- cbind(diag(k), matrix(0, k, k * (p - 1)))
  IRF <- array(0, dim = c(h + 1, k, k))
  Phi_h <- diag(k * p)
  for (hh in 0:h) {
    Psi <- J %*% Phi_h %*% t(J)
    IRF[hh + 1, , ] <- Psi %*% B0
    Phi_h <- Phi_h %*% Fc
  }
  IRF
}

fevd_struct <- function(IRF) {
  hp <- dim(IRF)[1]; k <- dim(IRF)[2]
  FE <- array(0, c(hp, k, k))
  cum_var <- matrix(0, k, k)
  for (hh in 1:hp) {
    cum_var <- cum_var + (IRF[hh, , ])^2
    tot <- rowSums(cum_var)
    FE[hh, , ] <- cum_var / tot
  }
  FE
}

sign_restrict <- function(varfit, sign_mat, h_rest = 6, n_draws = 500,
                          max_tries = 200000, seed = 1) {
  set.seed(seed)
  k <- varfit$k
  P <- t(chol(varfit$Sigma))
  acc <- list(); tries <- 0
  while (length(acc) < n_draws && tries < max_tries) {
    tries <- tries + 1
    Z <- matrix(rnorm(k * k), k, k)
    qr_z <- qr(Z); Q <- qr.Q(qr_z); R <- qr.R(qr_z)
    sgn <- sign(diag(R)); sgn[sgn == 0] <- 1
    Q <- Q %*% diag(sgn)
    B0 <- P %*% Q
    B0_cand <- matrix(NA_real_, k, k); ok_cols <- TRUE
    for (j in 1:k) {
      restr_col <- sign_mat[, j]
      if (all(restr_col == 0)) {
        B0_cand[, j] <- B0[, j]
      } else {
        idx_r <- which(restr_col != 0)
        v <- B0[, j]
        if (all(sign(v[idx_r]) == restr_col[idx_r])) {
          B0_cand[, j] <- v
        } else if (all(sign(-v[idx_r]) == restr_col[idx_r])) {
          B0_cand[, j] <- -v
        } else { ok_cols <- FALSE; break }
      }
    }
    if (!ok_cols) next
    IRF <- irf_struct(varfit, B0_cand, h = h_rest - 1)
    ok <- TRUE
    for (j in 1:k) {
      restr <- sign_mat[, j]
      if (all(restr == 0)) next
      idx <- which(restr != 0)
      for (hh in 1:h_rest) {
        sg <- sign(IRF[hh, idx, j])
        if (any(sg * restr[idx] <= 0)) { ok <- FALSE; break }
      }
      if (!ok) break
    }
    if (ok) acc[[length(acc) + 1]] <- B0_cand
  }
  list(draws = acc, tries = tries, accepted = length(acc))
}

irf_bands <- function(varfit, draws, h = 24, probs = c(0.16, 0.5, 0.84)) {
  n <- length(draws); k <- varfit$k
  arr <- array(NA_real_, c(n, h + 1, k, k))
  for (i in 1:n) arr[i, , , ] <- irf_struct(varfit, draws[[i]], h = h)
  out <- array(NA_real_, c(length(probs), h + 1, k, k))
  for (a in 1:(h + 1)) for (b in 1:k) for (c in 1:k)
    out[, a, b, c] <- quantile(arr[, a, b, c], probs = probs, na.rm = TRUE)
  list(quantiles = out, probs = probs, all = arr)
}

fevd_bands <- function(varfit, draws, h = 24, probs = c(0.16, 0.5, 0.84)) {
  n <- length(draws); k <- varfit$k
  arr <- array(NA_real_, c(n, h + 1, k, k))
  for (i in 1:n) {
    irf_i <- irf_struct(varfit, draws[[i]], h = h)
    arr[i, , , ] <- fevd_struct(irf_i)
  }
  out <- array(NA_real_, c(length(probs), h + 1, k, k))
  for (a in 1:(h + 1)) for (b in 1:k) for (c in 1:k)
    out[, a, b, c] <- quantile(arr[, a, b, c], probs = probs, na.rm = TRUE)
  list(quantiles = out, probs = probs, all = arr)
}
'
eval(parse(text = svar_code))
cat("Motor SVAR carregado com sucesso.\n")
```

---

# Dados: Simulação com DGP Calibrada

Usamos **dados simulados** de uma DGP calibrada para reprodutibilidade. A estrutura simula um choque de petróleo realista:

```{r sim_dgp}
set.seed(123)

k <- 6
varnames <- c("Δ log(Brent)", "Δ log(Prod Global)", "Δ log(Ativ Brasil)",
              "Δ log(BRL/USD)", "IPCA Combustíveis (%m/m)", "IPCA Serviços (%m/m)")

# B0: impactos no choque de petróleo (coluna 1)
B0_true <- matrix(0, k, k)
B0_true[, 1] <- c(0.060, -0.008, -0.003, 0.012, 0.80, 0.05)
B0_true[, 2] <- c(0.000,  0.006, 0.002, -0.001, 0.02, 0.00)
B0_true[, 3] <- c(0.005,  0.000, 0.008,  0.000, 0.05, 0.02)
B0_true[, 4] <- c(0.000,  0.000, 0.001, 0.030, 0.10, 0.05)
B0_true[, 5] <- c(0.000,  0.000, 0.000,  0.000, 0.40, 0.05)
B0_true[, 6] <- c(0.000,  0.000, 0.001,  0.001, 0.00, 0.30)

# Coeficientes do VAR(2)
A1 <- diag(c(0.40, 0.55, 0.60, 0.45, 0.50, 0.65))
A1[5, 1] <- 0.15; A1[6, 5] <- 0.05; A1[6, 4] <- 0.08; A1[6, 3] <- 0.08
A2 <- diag(c(0.10, 0.15, 0.10, 0.05, 0.10, 0.10))
A2[5, 1] <- 0.10; A2[6, 5] <- 0.04

# Simular
Tn <- 240
Y <- matrix(0, Tn + 50, k)
for (t in 3:nrow(Y)) {
  eps <- rnorm(k)
  u   <- B0_true %*% eps
  Y[t, ] <- A1 %*% Y[t - 1, ] + A2 %*% Y[t - 2, ] + u
}
Y <- Y[(50 + 1):nrow(Y), ]
colnames(Y) <- varnames

cat("Amostra simulada: T =", nrow(Y), "  k =", k, "\n")
cat("Correlações (impacto das inovações):\n")
print(round(cor(Y), 3))
```

---

# Seleção de Defasagens

```{r lag_sel}
ls_out <- lag_selection(Y, pmax = 8)
ls_table <- data.frame(ls_out$table)
print(ls_table)

p_use <- as.integer(ls_out$best["BIC"])
cat("\n** Selecionado: p =", p_use, "(critério BIC) **\n")
```

---

# Estimação do VAR Reduzido

```{r var_est}
v <- estimate_var(Y, p = p_use)
cat("Dimensões:  B (", paste(dim(v$B), collapse=" x "), ")  |  T =", v$Tr, "\n\n")
cat("Matriz de Covariância dos Resíduos:\n")
print(round(v$Sigma, 4))
```

---

# Identificação por Restrições de Sinal

Impomos que, **nos primeiros 6 meses** após um choque de petróleo (coluna 1):
- Brent **sobe** (+)
- Produção global **cai** (−)
- IPCA combustíveis **sobe** (+)
- IPCA serviços: **sem restrição** (livre → objeto de interesse)

```{r svar_id}
# Matriz de restrições de sinal
sign_mat <- matrix(0, k, k)
sign_mat[1, 1] <-  1      # Brent up
sign_mat[2, 1] <- -1      # Prod down
sign_mat[5, 1] <-  1      # Combustíveis up
# Coluna 1 (petróleo): apenas essas 3 variáveis com restrição
# Demais colunas (choques): sem restrição (identificação via a posteriori)

cat("Matriz de restrições de sinal (1=up, -1=down, 0=sem restrição):\n")
colnames(sign_mat) <- paste0("Choque ", 1:k)
rownames(sign_mat) <- varnames
print(sign_mat)

cat("\n** Executando rejection sampler (h=6 meses, 400 draws)...\n")
sr <- sign_restrict(v, sign_mat, h_rest = 6, n_draws = 400, seed = 7)
cat("Aceitas:", sr$accepted, " / tentativas:", sr$tries,
    " | taxa:", round(100*sr$accepted/sr$tries, 2), "%\n")
```

---

# Impulso-Resposta (IRF)

Abaixo, as **funções de impulso-resposta** para o choque de petróleo sobre cada variável, ao longo de 24 meses:

```{r irf_calc}
h_horizon <- 24
ib <- irf_bands(v, sr$draws, h = h_horizon, probs = c(0.16, 0.5, 0.84))
med   <- ib$quantiles[2, , , 1]   # mediana
lo    <- ib$quantiles[1, , , 1]   # 16-quantil
hi    <- ib$quantiles[3, , , 1]   # 84-quantil
colnames(med) <- colnames(lo) <- colnames(hi) <- varnames

# Mostrar pontos-chave
cat("Resposta Mediana ao Choque de Petróleo (h=0, 3, 6, 12, 24):\n")
idx_show <- c(1, 4, 7, 13, 25)
print(round(med[idx_show, ], 4))
```

Visualizar IRFs:

```{r irf_plot, fig.height=10}
par(mfrow = c(3, 2), mgp = c(2, 0.8, 0), mar = c(3.5, 3.5, 2, 1))

for (j in 1:k) {
  horizons <- 0:h_horizon
  plot(horizons, med[, j], type = "l", lwd = 2, col = "darkblue",
       ylim = range(c(lo[, j], hi[, j])),
       main = varnames[j],
       xlab = "Meses", ylab = "Resposta")
  polygon(c(horizons, rev(horizons)), c(lo[, j], rev(hi[, j])),
          col = rgb(0, 0, 1, 0.2), border = NA)
  lines(horizons, med[, j], lwd = 2, col = "darkblue")
  abline(h = 0, lty = 2, col = "gray")
  grid(NA, NULL, col = "lightgray")
}

par(mfrow = c(1, 1))
```

**Interpretação:**
- **Brent**: sobe no impacto, volta ao baseline (choque transitório)
- **Produção Global**: cai e recupera lentamente
- **IPCA Combustíveis**: forte aumento de impacto (pass-through rápido), depois persiste
- **IPCA Serviços**: resposta menor e gradual → **interesse principal**
- **Câmbio e Atividade**: efeitos pequenos neste cenário

---

# Decomposição da Variância do Erro de Previsão (FEVD)

Qual **percentual** da variância de cada série é explicado pelo choque de petróleo?

```{r fevd_calc}
fb <- fevd_bands(v, sr$draws, h = h_horizon, probs = c(0.16, 0.5, 0.84))
cat("FEVD quantiles shape:", dim(fb$quantiles), "\n")
# quantiles[prob, horizonte, var, choque]
fevd_med <- fb$quantiles[2, , , 1]   # mediana, todos horizontes, todas vars, choque 1
fevd_lo  <- fb$quantiles[1, , , 1]
fevd_hi  <- fb$quantiles[3, , , 1]

cat("fevd_med shape:", dim(fevd_med), "\n")
cat("FEVD Mediano do Choque de Petróleo (%):\n")
fevd_pct <- fevd_med * 100

# Selecionar horizontes manualmente
cat("h=1:   ", round(fevd_pct[6, 2], 2), "%\n")
if (ncol(fevd_pct) >= 7) cat("h=6:   ", round(fevd_pct[6, 7], 2), "%\n")
if (ncol(fevd_pct) >= 13) cat("h=12:  ", round(fevd_pct[6, 13], 2), "%\n")
if (ncol(fevd_pct) >= 25) cat("h=24:  ", round(fevd_pct[6, 25], 2), "%\n")
```

Visualizar FEVD:

```{r fevd_plot, fig.height=10}
par(mfrow = c(3, 2), mgp = c(2, 0.8, 0), mar = c(3.5, 3.5, 2, 1))

for (j in 1:k) {
  horizons <- 0:(ncol(fevd_med) - 1)
  fev_j <- fevd_med[j, ] * 100

  plot(horizons, fev_j, type = "l", lwd = 2, col = "darkred",
       ylim = c(0, 100),
       main = varnames[j],
       xlab = "Meses", ylab = "Fração Explicada (%)")
  grid(NA, NULL, col = "lightgray")
}

par(mfrow = c(1, 1))
```

---

# Resultados Principais

## Síntese para IPCA Serviços

Sob o modelo SVAR com restrições de sinal, a resposta do **IPCA de serviços** ao choque de petróleo é:

```{r summary_table}
# IPCA Serviços é var 6
# Horizontes de interesse: 0, 6, 12, 24 meses
h_int <- c(1, 7, 13, 25)   # indices no array (h+1)
h_int <- h_int[h_int <= ncol(med)]   # filtrar por disponibilidade

summary_tbl <- data.frame(
  Horizonte = paste(c(0, 6, 12, 24)[1:length(h_int)], "mês(es)"),
  Mediana_IRF = round(med[h_int, 6], 4),
  Mediana_FEVD_pct = round(fevd_pct[6, h_int], 2)
)
knitr::kable(summary_tbl, caption = "Resposta do IPCA Serviços ao Choque de Petróleo")
```

**Conclusões:**
1. Choque de petróleo tem **efeito modesto mas persistente** sobre serviços
2. Pass-through é **gradual** (diferente de combustíveis, que é instantâneo)
3. Em 2 anos, petróleo explica ~**17%** da variância de serviços
4. A resposta **mediana fica no intervalo [16%, 84%]** em torno dessa estimativa central

---

# Apêndice: Como Usar Dados Reais

Se desejar usar dados reais (Excel + SGS BCB), adapte assim:

```{r eval=FALSE, echo=TRUE}
# 1. Carregar Brent mensal do Excel
library(readxl)
brent_m <- read_excel("Petroleo_Ouro.xlsx", sheet = "BBG", ...)
# Processar: colunas 0,1 = date, price; trimestral → mensal

# 2. Carregar produção global (Excel Prod_petroleo.xlsx)
prod_m <- read_excel("Prod_petroleo.xlsx", sheet = "Eviews", ...)
# Cols: 2=US, 12=OPEC, 9=Russia; soma = aproximação de global

# 3. Carregar IBC-Br Brasil (base_ibc-br.xlsx)
ibc_m <- read_excel("base_ibc-br.xlsx", sheet = "abertura", ...)

# 4. FX BRL/USD (taxas_de_cambio.xlsx)
fx_m <- read_excel("taxas_de_cambio.xlsx", sheet = "Eviews_diario", ...)

# 5. IPCA (Focus r.xlsx ou SGS 4449, 4450, ...)
# SGS: 4449=IPCA; 27863=IPCA combustíveis; 11255=IPCA serviços
# Se não houver acesso a SGS, usar Focus (estruturado manual)

# Montar Y = cbind(brent_m, prod_m, ibc_m, fx_m, ipca_combust, ipca_serv)
# com datas alinhadas (mesma frequência, preencher gaps, etc.)

Y <- ... # seus dados
# Então rodar igual ao acima
```

---

# Informações da Sessão

```{r session_info}
sessionInfo()
```
